臺灣高雄地方法院刑事判決　　　　　　 94年度簡上字第167號
上　訴　人　丙○　　男　民國55年5月29日生
即　被　告
上列被告因詐欺案件，不服臺灣高雄地方法院簡易庭94年度簡字
第427 號中華民國94年1 月27日第一審判決（聲請簡易判決處刑
案號：臺灣高雄地方法院檢察署93年度偵緝字第2288號），提起
上訴，本院判決如下：
    主  文
原判決撤銷。
丙○幫助連續意圖為自己不法之所有，以詐術使人將本人之物交
付，處有期徒刑參月，如易科罰金，以參佰元折算壹日。
    事  實
一、丙○於民國83年6 月10日，曾在中華郵政股份有限公司高雄
    新興分局（設於高雄市新興區○○○路177號、179號）開立
    帳戶（局號：004100之1；帳號：206327之6號），並領用提
    款卡，嗣預見提供金融帳戶存簿、提款卡予陌生人士使用，
    有可能為非法集團所利用，以遂行欺騙不知情社會大眾之目
    的，竟基於幫助連續詐欺之不確定故意，乃先於92年9 月30
    日上午10時16分許，至高雄新興郵局辦理掛失補副，並因金
    融卡遺失，同時申請提款卡，待領用提款卡後，旋於92年 9
    月30日至92年10月1 日下午（即丁○○匯款至丙○帳戶之日
    ）間之某時，將前開高雄新興郵局帳戶存摺、提款卡提供予
    自稱為「陳主任」（姓名年籍均不詳）等成年人組成之詐騙
    集團，俟該詐騙集團人員即共同基於詐欺之概括犯意聯絡，
    於92年10月1 日起，透過電話傳送「緊急通知，親愛的客戶
    你好，由於你本身持有的金融卡資料已外洩，請速撥金融局
    風險科0000000000號免付費專線，登記資料，確認身分以保
    障權益」等簡訊內容，佯向不知情之社會大眾詐稱金融卡資
    料已外洩，並另提供專線：（02）00000000號電話作為聯絡
    工具，嗣於92年10月1 日、92年10月3日、92年10月4日、92
    年10月5 日，丁○○、戊○○、乙○○及甲○○分別接到該
    簡訊內容後，誤以為金融卡資料已外洩，隨即撥打前開0000
    000000號電話詢問金融卡事宜，而自稱「風險科」人員接獲
    詢問電話後，乃要求丁○○、戊○○、乙○○及甲○○再撥
    打（02）00000000號電話與「陳主任」聯絡，待丁○○、戊○○、乙○○及甲○○依約撥打電話後，該自稱「陳主任」
    之人即偽稱：金融卡資料已外洩，須更改密碼等語，並指示
    丁○○、戊○○、乙○○及甲○○立即持金融卡至金融機構
    提款機辦理變更密碼，致丁○○、戊○○、乙○○及甲○○
    陷於錯誤，於依「陳主任」電話指示操作提款機按鍵後，始
    發現其帳戶內之存款已轉帳至丙○前開郵局帳戶內，其中丁○○於92年10月1 日各匯款新臺幣（下同）25,998元、
    14,433 元（計40,431 元）；戊○○於92年10月3 日匯款
    23,998元；乙○○於92年10月4 日各匯款19,988元、5,544
    元、999 元（計26,531元）；甲○○於92年10月5 日各匯款
    34,998元、1,499 元（計36,497元，處刑書誤載36,387元）
    ，前後計詐騙12萬7457元。嗣因戊○○、乙○○及甲○○等
    人報案後，丙○郵局帳戶乃被列為警示問題帳戶，而丙○於
    92年10月15日前至高雄前金郵局（設於高雄市前金區○○○
    路182 號）辦理掛失時，為郵局人員報警當場查獲。
二、案經高雄市政府警察局新興分局報告臺灣高雄地方法院檢察
    署檢察官聲請簡易判決處刑。
    理  由
一、訊據被告丙○否認有何幫助連續詐欺犯行，辯稱：伊於92年
    9 月30日曾至高雄新興郵局辦理掛失、核發新卡，之後即於
    當日下午14時許，前往屏東火車店前MOS─BURGER 餐廳內，
    與己○○商談保全公司投資事宜，當時其將保全資料、郵局
    存簿、提款卡及印章均置於公文袋內，如談成投資，即要求
    投資者將投資款匯至其郵局帳戶內，惟恰談後，其不慎遺失
    公文袋，存簿及提款卡亦隨之不見，因其急著至臺北商談保
    全公司投資事宜，且家住高雄，故未於屏東報案，欲待返回
    高雄後再報案，遺失當時，伊將密碼記載於存簿上等語。經
    查：
  (一)被告丙○於83年6 月10日，曾在高雄新興分局開立帳戶（局
    號：004100之1；帳號：206327之6號），並領用提款卡，嗣
    於92年9 月30日上午10時16分許，至高雄新興郵局辦理掛失
    補副，並因金融卡遺失，同時申請提款卡等情，有中華郵政
    股份有限公司94年4 月27日儲字第0940706740號函附開戶資
    料、郵政儲金儲戶申請變更帳戶事項申請書、郵政金融卡申
    請書及存提詳情表附本院卷可參（詳本院卷第78頁、第79頁
    、第87頁、第90頁、第99頁），是此部分之事實，堪以認定
    。【前開郵局帳戶資料及卷內所有證據資料，被告及檢察官
    均不爭執證據能力（詳本院卷第66頁），合先敘明】
  (二)又自稱「陳主任」（姓名年籍均不詳）等成年人組成之詐騙
    集團，於92年10月1 日起，透過電話傳送「緊急通知，親愛
    的客戶你好，由於你本身持有的金融卡資料已外洩，請速撥
    金融局風險科0000000000號免付費專線，登記資料，確認身
    分以保障權益」等簡訊內容，佯向不知情之社會大眾詐稱金
    融卡資料已外洩，並另提供專線：（02）00000000號電話作
    為聯絡工具，嗣於92年10月1 日、92年10月3日、92年10月4
    日、92年10月5 日，被害人丁○○、戊○○、乙○○及甲○○分別接到該簡訊內容後，誤以為金融卡資料已外洩，隨即
    撥打前開0000000000號電話詢問金融卡事宜，而自稱「風險
    科」人員接獲詢問電話後，乃要求被害人丁○○、戊○○、
    乙○○及甲○○再撥打（02）00000000號電話與「陳主任」
    聯絡，待被害人丁○○、戊○○、乙○○及甲○○依約撥打
    電話後，該自稱「陳主任」之人即偽稱：金融卡資料已外洩
    ，須更改密碼等語，並指示被害人丁○○、戊○○、乙○○
    及甲○○立即持金融卡至金融機構提款機辦理變更密碼，俟
    丁○○、戊○○、乙○○及甲○○於依「陳主任」電話指示
    操作提款機按鍵後，始發現其帳戶內之存款已轉帳至被告前
    開郵局帳戶內，其中被害人丁○○於92年10月1日各匯款259
    98元、14433元（計40431元）；戊○○於92年10月3 日匯款
    23998元；乙○○於92年10月4日各匯款19988 元、5544元、
    999元（計265 31元）；甲○○於92年10月5 日各匯款34998
    元、1499元（計36497 元），前後計詐騙12萬7457元等情。
    除為被告列為不爭執之事項外（詳本院卷第66頁第1 行以下
    ），並據被害人丁○○、戊○○、乙○○及甲○○分別於警
    詢、本院審理中陳述明確（詳警卷第7 頁以下、第15頁以下
    、第21頁、本院卷第119頁至120頁）；此外，復有受理刑事
    案件報案三聯單、受理各類案件紀錄表、陳報單、呈報單、
    自動櫃員機交易紀錄、存摺、儲金簿、自動櫃員機儲戶交易
    明細表及存提紀錄表附警卷、本院卷可稽（詳警卷第5 頁至
    第6頁、第9頁至第10頁、第12頁至第14頁、第17頁至第20頁
    、第22頁至第25頁、本院卷第99頁至第100 頁）。是此部分
    之事實，亦堪認定。本件自稱「陳主任」等成年人組成之詐
    騙集團，透過前開所示之詐騙方法，藉以詐騙被害人楊嘉琪
    ，使被害人丁○○、戊○○、乙○○及甲○○誤認金融卡資
    料外洩，而陷於錯誤連續匯款，前開所組成之詐騙犯罪集團
    ，應係共同連續觸犯刑法第339條第1項之詐欺取財罪甚明。
  (三)被告雖以前開情詞置辯，並聲請傳訊證人己○○證明其郵局
    帳戶、金融卡遺失之事實。惟查：
  證人己○○固於本院證陳：92年9月30日下午2、3 時許，曾
    與被告在屏東火車站斜對面小吃店見面，商談保全投資事宜
    ，當時尚有李老師及一位不知名之小姐在場，因被告攜帶公
    文袋到場，且欲自公文袋內取出保全資料時，曾將公文袋之
    物件倒出，故見到公文袋內有郵局存摺、提款卡及皮夾，聚
    餐完後，被告發現公文袋遺失，伊乃陪同被告返回店內尋找
    ，但未找到，當時被告表示其非屏東人，欲返回高雄報案掛
    失等語（詳本院卷第114頁至第116頁）。然因證人己○○曾
    於94年4月8日向本院提出「聲明稿證人證明書狀」，其上載
    明：「本人為丙○朋友，我將證明丙○被害人於民國92年10
    月底、11月1日左右下午后，兩人確實在屏東火車站前見面
    談保全事宜及查敘，丙○所攜帶的公文袋裡的郵局存簿及保
    全資料，的確本人所見，的確確實遺失，‧‧」等語，經本
    院當庭提示該書狀予證人己○○閱覽後，證人己○○則改稱
    ：應係（92年）10月底與被告見面等語（詳本院卷第118頁
    第4行以下），是被告是否曾於92年9月30日，在屏東火車站
    斜對面小吃店與被告見面，已非無疑。
  再者，證人己○○嗣雖提出日曆、記事簿等物，資以證明92
    年9 月30日14時許，曾與丙○在屏東火車站前見面，茶敘保
    全投資事宜。但證人己○○如有於日曆、記事簿記載詳細行
    程之習慣，其於書寫「聲明稿證人證明書狀」及作證之前，
    依其長期累積之習慣及對行程密切掌握之習性，衡情應會參
    閱其於日曆、記事簿所記載之事項，且可隨時提出該物證作
    為其證詞之佐證，然本院於審理中詢問證人己○○可否提出
    資料證明其於92年10月底與被告見面時，證人己○○竟稱：
    無資料可以證明等語（詳本院卷第118 頁第15行以下），已
    與前情不符。況觀之證人己○○提出之日曆、記事簿資料，
    ，其中記事簿部分，並非每日記載行程；且日曆、記事簿中
    ，關於92年9 月30日之記載分別為「一、晚上與乾媽見面。
    二、14：00屏東火車站前與丙○見面」、「一、赴台北晚上
    見乾媽乾爹。二、午後2：00 左右與丙○屏東火車站前見面
    ，茶敘保全投資事宜」，不僅就同一事件為不同之記載，而
    證人己○○既已就同一事件記載於其記事簿上，在已知行程
    下，實無必要再於日曆紙上記載行程，是本院認上開日曆、
    記事簿應係臨訟杜撰之物，無法證明證人己○○確於92年 9
    月30日14時許，曾與丙○在屏東火車站前見面，茶敘保全投
    資事宜。此外，被告嗣雖又提出92年9 月30日尊龍客運空軍
    一號遊覽車票根，資以證明其曾於92年9 月30日，自屏東搭
    乘尊龍客運空軍一號遊覽車前往台北之事實，惟該票根僅可
    證明被告搭車之事實，尚無法佐證被告確於當日與證人己○○在屏東火車站見面之事實，無法為被告有利之認定。
  綜上，因證人己○○之證詞，無法證明被告於92年9 月30日
    14時許，曾與證人己○○在屏東火車站前見面，茶敘保全投
    資事宜之事實。且參以：
  (1)被告除郵局帳戶外，尚有中國信託銀行、合作金庫銀行、泛
    亞銀行、中國國際商業銀行、日盛國際商業銀行、大眾銀行
    等存簿之事實，有被告提出之存簿影本可證（詳本院卷第76
    之3頁至第76之8頁）。因被告自承：郵局存簿並無存款，其
    他存簿內有存款等語（詳本院卷第64頁倒數第11行以下），
    而觀之被告郵局帳戶存提紀錄，該帳戶至86年6月起至92年9
    月30日止，幾乎無存提紀錄（詳本院卷第98頁以下），顯見
    被告自86年6 月間起，即未經常使用該郵局帳戶，則被告如
    與他人商談保全投資事宜，衡情應無捨經常使用之前開銀行
    帳戶不用，而使用幾已棄置不用之郵局帳戶，是被告辯稱：
    攜帶郵局帳戶係供保全投資之用，實與常情不合。
  (2)另92年10月1日、92年10月3日、92年10月4日、92年10月5日
    ，被害人丁○○、戊○○、乙○○及甲○○分別匯款至被告
    前開郵局帳戶後，隨即被人以提款卡領款之事實，有前開郵
    局存提紀錄可參（因提款均扣除手續費7 元，顯見並非持存
    簿至郵局領款，而係以提款卡跨行領款，始扣除手續費）。
    因提款卡密碼攸關個人存提款權益，屬應保密之事項，且在
    如按錯密碼3 次，將被收回提款卡之金融實務下，如非個人
    主動告知，他人實難從旁得知而可輕易提款。本件被告既以
    生日作為提款密碼（即0529號，詳前開郵政儲金儲戶申請變
    更帳戶事項申請書，本院卷第79頁至第80頁），在日期易記
    之情形下，實無再將密碼書寫於存簿上，藉以喚醒記憶之必
    要；且由於被告復供陳：遺失時，公文袋並無個人資料等語
    （詳本院卷第126頁倒數第3行以下），則檢拾該存簿、提款
    卡之人，既無法藉由被告於存簿上書寫密碼而得知密碼；或
    藉由被告個人資料而推知密碼，再變更密碼，如何能以提款
    卡提款。基於上開論述，並酌以被告並未返回高雄向警察機
    關報案表明遺失郵局存簿、提款卡之事實，有高雄市高雄市
    政府警察局新興分局94年4月26日高市警新分三字第0940011
    181號函附本院卷可參（詳本院卷第101頁），且未即時依語
    因系統辦理掛失，亦有前開郵局存提紀錄可稽，足見辯陳：
    遺失郵局存簿、提款卡後，因其急著至臺北商談保全公司投
    資事宜，且家住高雄，故未於屏東報案，欲待返回高雄後再
    報案等語，尚難採信。本件詐騙集團人員之所以能輕易取得
    提款卡密碼，應係被告主動提供之故。
  (四)所謂幫助行為乃指對於被幫助者之犯罪行為，予以物質或
    精神上之支持，而使其得以或易於實現構成要件，或使其行
    為造成更大之損害。準此，幫助犯之幫助行為應係指實施構
    成要件以外之行為，若係實施構成要件之行為，則非幫助行
    為，而係共同正犯行為。被告於92年10月15日，前往高雄
    前金郵局辦理掛失時，雖為該局人員報警處理查獲，惟因上
    開所示之詐騙犯罪集團成員均未到案，就現存之證據資料而
    言，雖被害人丁○○、戊○○、乙○○及甲○○確實匯款至
    被告設於郵局之帳戶內，但被告除曾於辦理掛失外，並無證
    據證明該匯入之款項，均為被告持提款卡提款一空，本件僅
    能證明被告係單純提供郵局帳戶供詐騙集團成員使用。又就
    客觀構成要件之層面，詐欺行為之成立，係施以詐術，使人
    陷於錯誤而交付財物，而本件詐欺罪之構成要件行為實施，
    在於傳送簡訊內容，再透過電話聯繫匯款，復以被告提款卡
    提款匯款，實施者均為前開犯罪集團成員，被告係單純提供
    帳戶，並未參與詐騙行為之實施，亦未提款匯款，已如前述
    ，故被告應未參與詐欺罪之構成要件行為，依首開說明，被
    告所為應屬詐欺罪構成要件以外之行為，而為幫助行為甚明
    。
  (五)就一般經驗法則而言，金融存款帳戶存簿、提款卡之使用，
    具有相當之專屬性、私密性，不論關係是否親密，為防止他
    人探知內容或非法使用，無不妥當保存，雖將帳戶、金融卡
    及印鑑章交予他人使用，亦甚普遍，但交付之對象、交付之
    原因，或係與己親近、且值信賴之人，或有特定用途，在諸
    多考量下，方為交付，況因借用帳戶非法牟利之犯罪新聞日
    多，民眾耳濡目染下，對帳戶交付使用轉趨謹慎，要求甚高
    ，被告並非毫無社會經驗，對此自難諉為不知。是當陌生人
    收取帳戶時，依被告智識、能力，豈不懷疑有可能為犯罪集
    團員所利用，而從事非法詐財行為。準此，該自稱「陳主任
    」等成年人組成詐騙集團取得帳戶後，再共同從事詐財之事
    實，雖非被告所努力追求，亦非被告確定必然發生，但被告
    於懷疑下，預見提供金融帳戶存簿、提款卡予陌生人士使用
    ，有可能為非法集團所利用，以遂欺騙不知情之社會大眾之
    目的，仍執意為之，且未於提供帳戶即時辦理掛失，聽任其
    自然發展，不無幫助之間接故意。
  (六)從而，依前開直接、間接證據，本件事證明確，被告幫助連
    續詐欺取財之犯行，堪以認定。
二、被告以一幫助行為，幫助他人連續向被害人丁○○、戊○○
    、乙○○及甲○○詐欺取財，核其所為，係犯刑法第30條第
    1 項、第339條第1項之幫助連續詐欺取財罪（最高法院87年
    度臺上字第3865號判決參照），聲請簡易判決處刑書犯罪事
    實已載明詐騙集團連續詐欺取財之事實，惟論罪法條漏未論
    及幫助連續詐欺取財，應予補充）。被告實施詐欺取財構成
    要件以外之行為，係幫助犯，依刑法第30條第2 項之規定，
    按正犯之刑減輕之。
三、原審認被告罪證明確，予以論罪科刑，固非無見，惟(一)該自
    稱為「陳主任」（姓名年籍均不詳）等成年人組成之詐騙集
    團，除於92年10月3 日、92年10月4日、92年10月5日，詐騙
    被害人戊○○、乙○○、甲○○等人分別匯款外，亦於92年
    10月1日，以同一方法詐騙被害人丁○○匯款25998元、1443
    3元（計40431元），已如前述，而原審就此漏未論及，尚有
    違誤；(二)被告以一幫助行為，幫助他人連續向被害人丁○○
    、戊○○、乙○○及甲○○詐欺取財，應係觸犯刑法第30條
    第1 項、第339條第1項之幫助連續詐欺取財罪，原審認係觸
    犯幫助詐欺取財罪，亦有未恰。被告否認犯罪因而提起上訴
    ，指摘原判決不當，為無理由，惟原判決既有前開可議之處
    ，自應由本院予以撤銷改判。爰審酌被告提供帳戶存摺、提
    款卡等物供詐騙集團成員使用，致被害人丁○○、戊○○、
    乙○○、甲○○受騙而匯款，影響被害人丁○○等4 人之權
    益甚鉅，惟念其係連續詐欺取財之幫助犯，不法及罪責內涵
    較低，並參以本件並無證據證明被告確因提供帳戶而獲益，
    及被害人丁○○等4 人計匯入12萬7457元等一切情狀，量處
    如主文所示之刑，並諭知易科罰金折算標準，以資懲儆。
據上論斷，應依刑事訴訟法第455條之1第1項、第3項、第369 條
第1項前段、第364條、第299條第1項前段，刑法第30條第2 項、
第339條第1項、第41條第1項前段，罰金罰鍰提高標準條例第1項
前段、第2條，判決如主文。
中　　華　　民　　國　　94　　年　　7 　　月　　5 　　日
                  刑事第一庭    審判長法  官  裕斗
                                      法  官  廖純卿
                                      法  官  方百正
以上正本證明與原本無異。
不得上訴。
中　　華　　民　　國　　94　　年　　7 　　月　　5 　　日
　　　　　　　　　　　　　　　　　　  書記官  郭素蓉
附錄論罪科刑法條：
刑法第339條
意圖為自己或第三人不法之所有，以詐術使人將本人或第三人之
物交付者，處5年以下有期徒刑、拘役或科或併科1千元以下罰金
。
以前項方法得財產上不法之利益或使第三人得之者，亦同。
前二項之未遂犯罰之。
刑法第30條
幫助他人犯罪者，為從犯。雖他人不知幫助之情者，亦同。
從犯之處罰，得按正犯之刑減輕之。
